最高法院刑事判決　　　　　　　　　 111年度台上字第1565號
上　訴　人　林信學



上列上訴人因妨害風化案件，不服臺灣高等法院高雄分院中華民
國110年12月2日第二審判決（110年度上訴字第481號，起訴案號
：臺灣橋頭地方檢察署106 年度偵字第6117號），提起上訴，本
院判決如下：
    主  文
原判決撤銷，發回臺灣高等法院高雄分院。
    理  由
一、本件原審審理結果，認定上訴人甲○○有其事實欄所載圖利
    強制使人為性交猥褻各犯行明確，因而撤銷第一審科刑之判
    決，改判仍論處上訴人犯圖利強制使人為性交猥褻2 罪刑及
    沒收、追徵諭知，固非無見。
二、惟按：
㈠、刑事被告對證人之對質詰問權，係憲法所保障之基本訴訟權
    ，除有客觀上不能受詰問，或被告明示捨棄不行使，或有顯
    不具詰問之必要性者外，法院於審判中，應依法定程序傳喚
    證人到場，命其具結陳述，使被告有對證人對質詰問之機會
    ，否則，如僅於審判期日向被告提示該證人未經詰問之審判
    外陳述筆錄或告以要旨，無異剝奪被告之詰問權及防禦權，
    所踐行之調查程序，即難謂為適法，該審判外之陳述，仍屬
    未經合法調查程序之證據，不得作為認定被告犯罪事實之判
    斷依據。又刑事訴訟法第179條至第182條有關拒絕證言權之
    規定，係立法者基於保護特定關係或利益，而肯認具有前述
    情形之證人許其得拒絕證言，然拒絕證言權利並非不可拋棄
    ，倘證人於審判中經法院告知得拒絕證言之權利後，猶決意
    為證述，於交互詰問中，若准其於主詰問陳述完畢後，輪到
    另一造反詰問時主張拒絕證言，不僅有失公允，實有害於交
    互詰問制度設立之目的。基於發現真實之目的，並保障被告
    之反對詰問權，於刑事訴訟法第181條之1規定：「被告以外
    之人於反詰問時，就主詰問所陳述有關被告本人之事項，不
    得拒絕證言。」以資規範，避免造成無效之反詰問。至於證
    人於偵查中經檢察官告知得拒絕證言之權利後，如仍決意證
    述，並為不利於被告之陳述，且被告及其辯護人在偵查中未
    曾有詰問該證人之機會，而檢察官起訴並援引該不利於被告
    之陳述，作為證明被告犯罪事實之證據時，倘被告於審判中
    否認犯罪，復未捨棄詰問權，參諸前述說明，如無客觀上不
    能受詰問之情形存在，自有踐行詰問程序之必要，且該證人
    偵查中所為不利被告之陳述，乃係證明被告犯罪之積極證據
    ，相當於交互詰問程序中，行主詰問者已達其欲透過證人之
    陳述，引出取信於法院之目的，性質上與刑事訴訟法第 181
    條之1 規定「主詰問所陳述有關被告本人之事項」無異。若
    准許該證人於審判中行使拒絕證言權，將使被告無彈劾該證
    人供述之憑信性，及引出其於偵查證述中所未揭露或被隱瞞
    之另一部分事實之機會，自侵害被告受憲法保障之詰問權，
    且使法院所接收者，均為對被告不利之部分，而對被告可能
    有利部分，則因證人拒絕證言而無法知悉，非但程序上對被
    告極不公平，且自發現真實之角度，證人的信用性及陳述之
    真實性均無法獲得測試擔保。於此情形，應類推適用刑事訴
    訟法第181條之1規定之法理，證人不得行使拒絕證言權。如
    審判長未查，許可拒絕證言，乃有關調查證據之處分違法，
    不因未異議而得視為治癒。
㈡、卷查，證人張惠娟係上訴人前妻之妹妹，曾為上訴人二親等
    內之姻親，其於本案偵查中，上訴人未經傳喚到庭，經檢察
    官告以得拒絕作證後，仍決意證述（見偵卷第41、42、49頁
    ），檢察官起訴亦以其偵查中不利於上訴人之證述為上訴人
    論罪之證據；而上訴人始終否認犯行，於第一審並主張張惠
    娟偵查中陳述不具證據能力，聲請傳喚張惠娟到庭作證，張
    惠娟於第一審到庭作證陳稱其姐為上訴人之前妻，審判長諭
    知與上訴人曾為二親等內姻親，於詢問是否願意作證，張惠
    娟表示不願意，陳稱很久的事情我會忘記後，審判長即許可
    其拒絕證言，未予上訴人詰問之機會（見第一審卷一第89、
    94、95頁、卷二第124、125頁），依前開說明，已屬調查證
    據之違法處分，且上訴人於原審仍否認犯行，爭執張惠娟證
    言之真實性及第一審准許行使拒絕證言權（見原審卷第 151
    、153、207、214、220、238、283頁），顯未明白捨棄詰問
    權之行使，原審未糾正第一審前開訴訟程序之違誤，亦未踐
    行對張惠娟以人證之調查程序，其訴訟程序之進行自有違誤
    。又原判決引用證人張惠娟偵查中之證述，資為認定上訴人
    本件犯行之主要證據（見原判決第4頁第23行至次頁第1行）
    ，惟其證言既非在法官面前作成，且於第一審及原審均未經
    踐行交互詰問及對質等訊問證人之程序，則張惠娟偵查中不
    利上訴人之供述，不得逕採為不利上訴人之證據，乃原判決
    加以採納資為認定事實之論據，難認無剝奪上訴人之對質詰
    問權，併有調查職責未盡及適用法則不當之違法。
三、上訴意旨執此指摘原判決不當，非無理由，而原判決上開違
    誤，影響於事實之認定，本院無可據以為裁判，應認有撤銷
    發回更審之原因。
據上論結，應依刑事訴訟法第397條、第401條，判決如主文。
中    華    民    國   111    年    8     月    10    日
                  刑事第七庭審判長法  官  段  景  榕  
                                  法  官  沈  揚  仁  
                                  法  官  楊  力  進  
                                  法  官  宋  松  璟  
                                  法  官  汪  梅  芬  
本件正本證明與原本無異
                                  書記官
中    華    民    國   111    年    8     月    11    日